【裁判字號】    99,刑智上易,18
【裁判日期】    990527
【裁判案由】    違反商標法
【裁判全文】
智慧財產法院刑事判決
                                  99年度刑智上易字第18號
上  訴  人  甲○○
即  被  告
上列上訴人因違反商標法案件，不服臺灣高雄地方法院中華民國
98年12月30日98年度簡上緝字第2 號第一審判決（起訴案號：臺
灣高雄地方法院檢察署96年度偵字第3450號，移送併案案號：臺
灣臺南地方法院檢察署96年度偵字第7919號、96年度偵字第7671
號），提起上訴，本院判決如下：
    主  文
原判決撤銷。
甲○○共同犯商標法第八十一條第三款之侵害商標權罪，處有期
徒刑拾月，減為有期徒刑伍月，如易科罰金，以新臺幣貳仟元折
算壹日。扣案如附表二所示之物，均沒收。
    事  實
一、甲○○係誠善食品工業股份有限公司（下稱誠善公司，設於
    高雄縣燕巢鄉○○村○○○街22號）之負責人，明知附表一
    所示之商標圖樣，係臺灣菸酒股份有限公司（下稱臺灣菸酒
    公司）取得商標權（其註冊號數、專用期限、指定使用之商
    品，均如附表一所示。商標法於民國92年5 月28日修正公布
    全文94條，並自公布日起6 個月後施行，業將「商標專用權
    」一詞修正為「商標權」，惟原判決誤載為「商標專用權」
    ，附此敘明），未經臺灣菸酒公司之同意，不得於同一商品
    ，使用近似於其註冊商標之商標，有致相關消費者混淆誤認
    之虞，亦不得明知為未得臺灣菸酒公司同意，於同一商品使
    用近似於其註冊商標之商標，有致相關消費者混淆誤認之虞
    之商品（下稱仿冒近似商標商品）而販賣。竟與誠善公司之
    廠長鄧棟裕（另案經臺灣臺南地方法院以96年度簡字第3375
    號判處有期徒刑5 月，如易科罰金，以新臺幣（下同）1,00
    0 元折算1 日，減為有期徒刑2 月又15日，如易科罰金，以
    1,000 元折算1 日，並告確定），共同基於擅自於同一商品
    使用近似之註冊商標，及販賣仿冒近似商標商品之單一犯意
    聯絡，自94年1 月26日起至96年2 月12日查獲日止，在誠善
    公司上開營業處所，未得臺灣菸酒公司之同意，擅自在誠善
    公司所生產之玻璃瓶裝及保特瓶裝米酒及高梁酒商品上，使
    用近似於附表一所示註冊商標之「雙喜」、「勤冠」、「金
    泉」、「勤業頂級」、「新頭等」、「雙喜」，及「勤業台
    灣紅」、「金之泉紅高粱」之圖樣，有致相關消費者混淆誤
    認之虞。並自94年底起，在臺中市○○區○○路1 段156 之
    12號，販賣「勤業台灣紅」等玻璃瓶裝高粱酒予不知情之「
    大埔生鮮超市」，再由「大埔生鮮超市」轉售予不特定之消
    費者；將「勤冠」、「金泉」等玻璃瓶裝米酒以每瓶50元，
    「勤業頂級」、「雙喜」、「新頭等」等保特瓶裝米酒每箱
    （每箱24瓶）200 元，「金之泉紅高粱」高粱酒每瓶70元之
    價格，販賣予經銷商陳信龍（位於臺南縣永康市○○路289
    號）、高雄縣路竹鄉批發商黃宏誌等人，復由陳信龍及黃宏
    誌售予不知情之零售商郭彩娟、林廷助等人，再由郭彩娟、
    林廷助等人售予不知情之消費者。嗣經法務部調查局臺中縣
    調查站於95年11月16日11時45分許，持臺灣臺中地方法院所
    核發之搜索票前往誠善公司上開營業處所執行搜索，並當場
    扣得如附表二所示之物；復於96年2 月12日，經臺灣臺南地
    方法院檢察署檢察官指揮保二總隊保護智慧財產權警察大隊
    、法務部調查局臺南市調查站在附表三所示之處所執行搜索
    ，並扣得如附表三所示之物，始查悉上情。
二、案經臺灣菸酒公司訴由法務部調查局臺中縣調查站報請臺灣
    臺中地方法院檢察署呈請臺灣高等法院檢察署核轉臺灣高雄
    地方法院檢察署檢察官偵查起訴，及法務部調查局臺南市調
    查站移請臺灣臺南地方法院檢察署檢察官偵查後移送併案審
    理。
    理  由
一、有關證據之證據能力部分：
    查檢察官對於本案認定被告犯罪事實所憑之供述證據（下稱
    相關供述證據）之證據能力，均表示無意見（本院卷第49至
    53頁之準備程序筆錄、第82至87頁之審判筆錄。本案卷宗冊
    數如附表四所示）；被告雖未於本院審理時到庭，惟其於原
    審審理時即同意相關供述證據列為本案證據（見原審卷第3
    冊第60頁反面、79至85頁），故依刑事訴訟法第159 條之5
    第2 項規定，應視為檢察官、被告已同意本案相關供述證據
    均可作為證據。經斟酌本案卷內相關供述證據，其任意性並
    無欠缺，亦非違法取得，且無證明力明顯過低之情形，且經
    原審及本院於審判期日依法進行證據之調查、辯論，被告於
    訴訟上之程序權，已受保障，故均得採為證據。
二、被告於原審固坦承自94年2 月間起擔任誠善公司之負責人等
    情不諱，惟矢口否認有何違反商標法之犯行，辯稱：伊於接
    任代表人後並未生產酒類，扣案之酒類非誠善公司所有，依
    鄧棟裕證述，誠善公司處均為樣品，而無生產工具。且鄧棟
    裕並非誠善公司員工，卻能使陳信隆之員工林俊生運送酒類
    ，顯見扣案酒類商品為鄧棟裕所有，而與被告及誠善公司無
    關。另被告經由鄧棟裕之介紹，將倉庫借與鄧棟裕之友人存
    放貨品云云。
  (一)查1.附表一所示之商標圖樣，係臺灣菸酒公司取得商標權，
    其註冊號數、專用期限、指定使用之商品，均如附表一所示
    。2.誠善公司於92年11月19日設立登記，當時負責人為羅金
    生，營業處所設於高雄縣燕巢鄉○○村○○○街22號，嗣於
    94年1 月26日，由被告接任負責人，並辦理變更登記完竣。
    3.誠善公司自94年1 月26日起至96年2 月12日查獲日止，在
    誠善公司上開營業處所，於所生產之玻璃瓶裝及保特瓶裝米
    酒及高梁酒商品上，使用「雙喜」、「勤冠」、「金泉」、
    「勤業頂級」、「新頭等」、「雙喜」，及「勤業台灣紅」
    、「金之泉紅高粱」之圖樣。4.誠善公司自94年底起，在臺
    中市○○區○○路1 段156 之12號，販賣「勤業台灣紅」等
    玻璃瓶裝高粱酒予不知情之「大埔生鮮超市」，再由「大埔
    生鮮超市」轉售予不特定之消費者；將「勤冠」、「金泉」
    等玻璃瓶裝米酒以每瓶50元，「勤業頂級」、「雙喜」、「
    新頭等」等保特瓶裝米酒每箱（每箱24瓶）200 元，「金之
    泉紅高粱」高粱酒每瓶70元之價格，販賣予經銷商陳信龍（
    位於臺南縣永康市○○路289 號）、高雄縣路竹鄉批發商黃
    宏誌等人，復由陳信龍及黃宏誌售予不知情之零售商郭彩娟
    、林廷助等人，再由郭彩娟、林廷助等人售予不知情之消費
    者。4.經法務部調查局臺中縣調查站於95年11月16日11時45
    分許，持臺灣臺中地方法院所核發之搜索票前往誠善公司上
    開營業處所執行搜索，並當場扣得如附表二所示之物；復於
    96年2 月12日，經臺灣臺南地方法院檢察署檢察官指揮保二
    總隊保護智慧財產權警察大隊、法務部調查局臺南市調查站
    在附表三所示之處所執行搜索，並扣得如附表三所示之物。
    業據證人乙○○（即臺灣菸酒公司告訴代理人）、蔡良行、
    郭春錦（即即大埔生鮮超市負責人）、鄧棟裕、陳信龍、郭
    彩絹（即零售商）、林廷助（即全多友便利商店負責人）、
    黃宏誌（即明志菸酒有限公司經營人）、林俊生於警詢及偵
    查中證述明確，並有大埔超市95年3 月14日發票、商標註冊
    證影本、誠善公司營利事業登記證基本資料查詢、臺北市政
    府北市商一字第00444136-3號營利事業登記證、製造業者資
    料查詢、財政部國庫署96年4 月24日台庫五字第0960304139
    0 號函、經濟部智慧財產局（下稱智慧財產局）商標資料檢
    索服務，臺灣菸酒公司臺南營業處95年11月30日台菸酒南營
    政字第0950005522號函暨照片、股份有限公司設立登記表（
    含公司章程、股東名簿、發起人會議事錄、董事會議事錄）
    各1 份，及扣案如附表二、三所示之物可稽。是以臺灣菸酒
    公司享有附表一所示之註冊商標，而誠善公司確有生產、販
    賣使用「雙喜」、「勤冠」、「金泉」、「勤業頂級」、「
    新頭等」、「雙喜」，及「勤業台灣紅」、「金之泉紅高粱
    」等圖樣之玻璃瓶裝及保特瓶裝米酒及高梁酒，嗣後遭警搜
    索查扣附表二、三所示之物。
  (二)次查誠善公司所生產、販賣之「勤業臺灣紅」、「金之泉紅
    高粱」高梁酒上之圖樣，與附表一編號1 所示之「台灣紅玉
    山及圖」商標圖樣近似；誠善公司所生產、販賣之「雙喜」
    、「勤冠」、「金泉」、「勤業頂級」、「新頭等」、「雙
    喜」米酒酒上之圖樣，與附表一編號2 所示之「米酒及圖」
    商標圖樣近似，此有智慧財產局95年9 月5 日（95）智商09
    50字第09580387320 號函暨照片（見警詢卷第1 冊第22至23
    、26頁）、95年12月28日（95）智商0350字第09580559450
    號函暨照片（見警詢卷第2 冊第36至37、39至42頁）、96年
    4 月10日（96）智商0350字第09680153270 號函（見警詢卷
    第2 冊第43至45頁）、96年4 月10日（96）智商0350字第09
    680153250 號函暨照片（見警詢卷第2 冊第49至50、52至66
    頁）附卷可稽，且經本院當庭勘驗扣案物（勤業臺灣紅高粱
    酒33度12瓶1 箱、勤業臺灣紅高粱33度標籤1 批），該包裝
    紙箱之前視圖、後視圖、酒瓶瓶身上標籤、外放之標籤均有
    近似於「臺灣紅玉山及圖」之圖樣，並拍攝各扣案物之其外
    觀，將照片附卷（見本院卷第53、57至74頁）。衡酌誠善公
    司所生產、販賣之高梁酒、米酒商品，其上所使用之前揭圖
    樣與附表一所示之註冊商標圖樣之近似程度，且與附表一所
    示商標之指定使用商品均同為「酒」、「米酒」，客觀上有
    使相關公眾誤認誠善公司之高梁酒、米酒與臺灣菸酒公司產
    製之高梁酒、米酒為同一來源之系列商品，或誤認其間存在
    關係企業、授權關係、加盟關係或其他類似關係，而產生混
    淆誤認之虞。
  (三)被告雖以前詞置辯，惟查：
    1.誠善公司自93年底起，即委請黃國慶尋找印刷公司設計米
      酒及高粱酒瓶身標籤圖樣，並要求不要與坊間米酒的商標
      差異太大，設計完成後，經鄧棟裕審閱同意後開始使用，
      此經證人鄧棟裕於警詢及偵查中供述明確（見警詢卷第2
      冊第5 至8 頁，偵查卷第2 冊第42至43頁，偵查卷第2 冊
      第14至16頁）。
    2.鄧棟裕於警詢中供稱：我只認識陳信龍，他向我批貨後，
      再自行轉賣給下游商店等語（見警詢卷第2 冊第5 至8 頁
      ）。參諸證人陳信龍於警詢及偵查中之證述（見警詢卷第
      2 冊第14至17頁，偵查卷第3 冊第11至12頁）、證人林俊
      生於偵查中之證述（見偵查卷第3 冊第14至15、18至19頁
      ），顯見鄧棟裕直至96年止仍於誠善公司任職，並將誠善
      公司所生產、貼有近似附表一所示註冊商標標籤之米酒，
      交由經銷商陳信龍及其所僱用之送貨員林俊生，載往其他
      縣市販售。
    3.被告雖辯稱：伊後來始接手，扣案之酒類與伊無關云云，
      惟依鄧棟裕於警詢中所證（見警詢卷第3 冊第6 頁），被
      告於93年底開始入股誠善公司，並擔任銷售業務。則被告
      對外銷售誠善公司所產製之酒類商品時，應可知悉其所販
      售之酒類瓶身標籤，與臺灣菸酒公司之註冊商標圖樣與所
      生產之酒類商品極為近似。而於94年1 月26日變更登記由
      被告擔任誠善公司負責人後，仍未改變此酒類標籤之製造
      及銷售方式，直至96年仍有經銷商前往誠善公司，載運貼
      有上開仿冒近似商標之酒類。故被告所辯，不足採信。
    4.被告又辯稱：鄧棟裕並未在誠善公司任職，安林四街22號
      早未使用，其內物品均與伊無關云云，並舉證人鄧棟裕於
      原審審理中之證言（見原審卷第3 冊第75頁反面至79頁）
      、證人譚錦鳳於原審審理中之證言（見原審卷第3 冊第61
      至62頁）。然證人林俊生於偵查時證稱：有前往高雄縣燕
      巢鄉○○○街22號誠善公司載運酒類前往臺南市；伊每次
      去誠善公司載酒時，有接觸過廠長鄧棟裕，最後一次碰到
      是在96年2 月10日下午，鄧棟裕當時指著誠善公司內的50
      箱頂級米酒，說我可以載走等語（見偵查卷第3 冊第18至
      19頁）。衡酌證人林俊生為誠善公司經銷商所僱用之送貨
      員工，與被告、鄧棟裕並無仇怨，若非鄧棟裕當時確實擔
      任誠善公司之廠長，焉可能於林俊生前往高雄縣燕巢鄉○
      ○○街22號誠善公司營業處所載運酒類時，均會在場，並
      自稱廠長？至證人譚錦鳳雖證稱曾擬向被告分租廠房云云
      ，惟被告既有意出租廠房，以收取租金，何以被告明知譚
      錦鳳有意向其承租，卻又於出租他人使用後未予告知譚錦
      鳳，任由譚錦鳳事後自行發現此事？譚錦鳳之證述顯與常
      情有違。故誠善公司於96年2 月間仍繼續使用高雄縣燕巢
      鄉○○○街22號之廠址，當無被告所辯遷廠之情，其內所
      堆放之物品，當係誠善公司近期所生產製造，並欲銷售至
      各地經銷商販售所用。是被告前開所辯，無足可採。
  (四)綜上所述，被告所辯無非卸責之詞，不足採信。故本件事證
    明確，被告犯行洵堪認定，應依法論科。
三、論罪科刑：
  (一)核被告所為，係犯商標法第81條第3 款之侵害商標權罪，及
    第82條之販賣仿冒商標商品罪（最高法院97年度臺上字第49
    25號刑事判決參照）；第82條之罪為低度行為，而為第81條
    第3 款之罪所吸收。又被告與鄧棟裕間，就本件犯行，互有
    犯意聯絡及行為分擔，應屬共同正犯。
  (二)稽以被告自94年1 月26日起至96年2 月12日遭查獲時止，多
    次於誠善公司產製之高梁酒、米酒商品上擅自使用近似於附
    表一所示之註冊商標圖樣，進而販賣，皆出於被告之一個犯
    意決定，且客觀上，其擅自仿冒近似商標之行為，係在密集
    期間內以相同之方式持續進行，未曾間斷，具有反覆、延續
    實行之特徵。再觀諸商標法第81條之罪之構成要件文義，得
    憑以認定立法者本即預定該犯罪之本質，必有數個同種類行
    為而反覆實行之集合犯行。故被告多次仿冒近似商標商品之
    舉措，應評價認係包括一罪之集合犯。至檢察官認應構成連
    續犯（見聲請簡易判決處刑書第1 頁第一項、第4 頁第二項
    ），即有未洽，附此敘明。
  (三)被告所為之仿冒商標商品行為，係以一行為侵害臺灣菸酒公
    司所享有附表一所示之商標權，應為想像競合犯。
  (四)臺灣臺南地方法院檢察署96年度偵字第7919、7671號聲請移
    送併辦之事實與本件犯罪事實相同，為事實上之同一案件，
    本院自應予審理。
  (五)檢察官認為被告所為應成立連續犯，且請求為新舊法之比較
    云云（見聲請簡易判決處刑書第4 頁第二項），然本案被告
    於94年1 月26日起至96年2 月12日所為係屬集合犯，已於前
    述，而原刑法第56條連續犯規定，已於94年2 月2 日修正刪
    除，並於95年7 月1 日施行，本案自無須為新舊法之比較，
    附此敘明。
  (六)被告上訴仍執前詞，否認犯罪而指摘原判決不當，雖無理由
    ，惟原判決有下列可議之處，自應由本院予以撤銷改判：
    1.被告係犯商標法第81條第3 款之罪及第82條之罪，後者為
      前者所吸收。原審僅認被告係犯同法第81條第3 款之罪，
      並認聲請併辦意旨認被告所為尚犯修正後商標法第82條販
      賣仿冒商標商品罪，容有誤會云云（見原判決第9 頁第三
      項），自有違誤。
    2.被告侵害臺灣菸酒公司附表一所示之2 件商標，應成立想
      像競合犯，原審漏未審認。
    3.附表三所示之扣案物，業經沒收銷毀（見臺灣臺南地方法
      院檢察署96年度執字第7782號執行卷之扣押（沒收）物品
      處分命令、臺灣臺南地方法院檢察署97年2 月21日函），
      原審未予詳查而宣告沒收，亦有違誤。
  (七)爰審酌被告為圖私利而侵害臺灣菸酒公司之商標權，造成其
    損害，間接影響我國保護智慧財產權之國際聲譽，及查獲仿
    冒酒類商品之數量、犯後否認犯行且飾詞狡辯等一切情狀，
    量處如主文所示之刑。又被告上開犯行，犯罪時間在96年4
    月24日以前，爰依中華民國九十六年罪犯減刑條例第2 條第
    1 項第3 款、第9 條規定減其刑期二分之一，並諭知易科罰
    金之折算標準。另扣案附表二所示之物，為被告犯商標法第
    81條第3 款之罪所製造之物，不論是否屬於其所有，依同法
    第83條之規定諭知沒收。至附表三所示之扣案物，業經沒收
    銷毀，已於前述，無從諭知沒收，附此敘明。
四、被告經合法傳喚，無正當理由不到庭，爰依刑事訴訟法第37
    1 條規定，不待其陳述，逕行判決。
據上論斷，應依刑事訴訟法第369 條第1 項前段、第364 條、第
371 條、第299 條第1 項前段，商標法第81條第3 款、第83條，
刑法第11條、第28條、第55條、第41條第1 項前段，中華民國九
十六年罪犯減刑條例第2 條第1 項第3 款、第7 條、第9 條，判
決如主文。
本案經檢察官黃惠敏到庭執行職務。
中    華    民    國    99    年     5    月   27     日
                    智慧財產法院第二庭
                          審判長法  官  陳國成
                                法  官  曾啟謀
                                法  官  蔡惠如
以上正本係照原本作成。
不得上訴。
中    華    民    國    99    年     5    月   27     日
                                書記官  林佳蘋
附錄論罪科刑法條：
商標法第81條
未得商標權人或團體商標權人同意，有下列情形之一者，處3 年
以下有期徒刑、拘役或科或併科新臺幣20萬元以下罰金：
一、於同一商品或服務，使用相同之註冊商標或團體商標者。
二、於類似之商品或服務，使用相同之註冊商標或團體商標，有
    致相關消費者混淆誤認之虞者。
三、於同一或類似之商品或服務，使用近似於其註冊商標或團體
    商標之商標，有致相關消費者混淆誤認之虞者。


司法院資訊處製作；財團法人民間司法改革基金會備份。
